【裁判字號】    91,訴,17
【裁判日期】    920124
【裁判案由】    貪污治罪
【裁判全文】
臺灣臺東地方法院刑事判決                            九十一年度訴字第一七號
    公  訴  人  臺灣臺東地方法院檢察署檢察官
    被      告  Ｌ○○
    選任辯護人  吳漢成律師
                簡燦賢律師
    被      告  乙○○
    選任辯護人  蘇建榮律師
    被      告  戊○○
    選任辯護人  郭重鑾律師
    被      告  天○○
                子○○
                酉○○
                Ｎ○○
                黃○○
                戌○○
              Ｇ○○
                未○○
                Ｆ○○
                Ｅ○○
                辰○○
                Ｏ○○
右列被告等因貪污治罪條例等案件，經檢察官提起公訴（九十年度偵字第一五二四號
、一六三五號、一六四三號、一六八七號、二二九○號、二一○三號、二一七三號、
二一七四號、二三二九號及九十一年度偵字第四四號、四六號、五九號、六○號）暨
移
、一四八號、一五八號、二六五號、二七○號、二七一號、二八八號），本院判決如
左：
    主  文
Ｌ○○連續依據法令從事公務之人員，經辦公用工程收取回扣，處有期徒刑拾年，併
科罰金新臺幣參佰萬元，罰金如易服勞役以罰金總額與陸個月之日數比例折算之，褫
奪公權陸年。所得財物新台幣陸佰玖拾肆萬肆仟捌佰伍拾元應予追繳沒收，如全部或
一部無法追繳時，以其財產扺償之。
乙○○連續依據法令從事公務之人員，經辦公用工程收取回扣，處有期徒刑陸年，併
科罰金新臺幣陸拾萬元，罰金如易服勞役以罰金總額與陸個月之日數比例折算之，褫
奪公權參年。所得財物新台幣壹拾肆萬元應予追繳沒收，如全部或一部無法追繳時，
以其財產扺償之。
戊○○共同對於依據法令從事公務之人員，關於違背職務之行為，交付賄賂，處有期
徒刑壹年肆月，褫奪公權貳年。
子○○連續對於依據法令從事公務之人員，關於違背職務之行為，交付賄賂，累犯，
處有期徒刑拾月，褫奪公權壹年。
戌○○共同連續對於依據法令從事公務之人員，關於違背職務之行為，交付賄賂，累
犯，處有期徒刑陸月，褫奪公權壹年。
Ｎ○○連續對於依據法令從事公務之人員，關於違背職務之行為，交付賄賂，處有期
徒刑捌月，褫奪公權壹年。
未○○連續對於依據法令從事公務之人員，關於違背職務之行為，交付賄賂，處有期
徒刑拾月，褫奪公權壹年，緩刑參年。
酉○○、Ｇ○○共同連續對於依據法令從事公務之人員，關於違背職務之行為，交付
賄賂，各處有期徒刑拾月，褫奪公權壹年，均緩刑參年。
黃○○、Ｆ○○連續對於依據法令從事公務之人員，關於違背職務之行為，交付賄賂
，各處有期徒刑捌月，褫奪公權壹年，均緩刑參年。
天○○連續對於依據法令從事公務之人員，關於違背職務之行為，交付賄賂，處有期
徒刑壹年，褫奪公權壹年，緩刑肆年。
Ｅ○○、郭建隆、Ｏ○○共同意圖影響決標價格及獲取不當利益，而以協議使廠商不
為價格之競爭，均免刑。
    事  實
一、子○○前於民國八十四年間，因違反區域計劃法案件，經本院判決有期徒刑五月
    確定，於八十五年九月二日，易科罰金執行完畢；戌○○於八十五年間，因竊盜
    案件，經本院判決有期徒刑六月，嗣經臺灣高等法院花蓮分院駁回上訴確定，於
    八十六年七月一日入監執行，於八十六年十二月三十一日執行完畢；Ｎ○○於九
    十年間，因偽造文書案件，經本院於九十年十二月三十一日判決有期徒刑四月，
    緩刑三年，緩刑期間付保護管束，現尚在緩刑期間，均猶仍不知悔改。
二、Ｌ○○自八十三年三月一日起至九十年九月一日停職之日止，係臺東縣長濱鄉（
    下稱長濱鄉）鄉長；乙○○則自八十七年六月一日起至九十年十二月二十一日止
    ，係擔任長濱鄉公所秘書，二人均係依據法令從事於公務之人員，其等均明知經
    辦公用工程，應依臺東縣政府暨所屬各機關學校營繕工程及購置訂製變賣財物內
    部審核程序之規定，新台幣（下同）一百五十萬元以下，五十萬元以上之營繕工
    程，係以在主辦機關門口公告，並通知當地有關公會或殷實廠商簽請首長核定進
    行比價辦理；嗣上開審核程序表於八十七年七月一日修定生效實施後，五十萬元
    以上，未達三百萬元之營繕工程，應採公開比價之方式辦理；及政府採購法（八
    十七年五月二十七日頒布，八十八年五月二十七日施行）之相關法令規定，採限
    制性招標之方式辦理；且於辦理工程採購之招標採限制性招標或比價之方式，指
    定二家以上之廠商參與比價或投標時，須以該等投標廠商中合於招標文件規定，
    且標價在底價以內之最低標者為得標廠商，不得事先指定特定廠商，舞弊營私，
    惟因爭食工程利益者眾，Ｌ○○及乙○○二人竟分別為求從中牟利，而為下列指
    定得標廠商及收取回扣之行為：
（一）Ｌ○○部分
      Ｌ○○基於對長濱鄉公所經辦公用工程收取回扣之概括犯意，自八十七年二月
      間起，迄九十年五月間止，對於如附表一所載之長濱鄉公所經辦之工程，均以
      指定三家廠商投標或比價之方式，圈選三家廠商，並於各該項工程發包前，先
      後以電話聯絡或在鄉長辦公室內當面告知子○○（宏銓土木包工業「以下簡稱
      宏銓土木」負責人，與健銓營造有限公司「以下簡稱健銓公司」之實際負責人
      、名義負責人係Ｍ○○）、未○○（長昱營造有限公司「以下簡稱「長昱公司
      」負責人，並向Ａ○○借得冠邦土木包工業「以下簡稱冠邦土木」之牌照參與
      投標）、酉○○（建盛營造有限公司「以下簡稱建盛公司」負責人），酉○○
      並將上情轉知合夥人Ｎ○○，由Ｎ○○向不知情之顏秉番借得盈盛營造有限公
      司「以下簡稱盈盛公司」之牌照參與投標、天○○（杰峰土木包工業「以下簡
      稱杰峰土木」負責人）、黃○○（原係長濱鄉代表會主席，為承包工程，分別
      向己○○『本院另案審理中』、Ａ○○借得「政富公司」及「冠邦土木」之牌
      照參與投標）、Ｆ○○（奕昇營造有限公司「以下簡稱奕昇公司」之實際負責
      人、名義負責人係Ｄ○○）、Ｇ○○（總體營造有限公司「以下簡稱總體公司
      」之實際負責人、名義負責人為Ｊ○○），Ｇ○○亦轉知上情予合夥人戌○○
      ，由戌○○向甲○○（本院另案審理中）借用和興土木之牌照參與投標等有意
      承作該鄉公共工程之廠商，事先指定附表一之工程由彼等承作，而上開廠商獲
      悉被指定承作附表一之工程，乃分別立即向附表一所示其餘二家投標廠商協商
      不為價格之競爭，使彼此均順利標得上開工程（詳如後述），Ｌ○○遂藉此經
      辦公用工程指定特定廠商承作工程之違背職務之行為，以借款或參與連任長濱
      鄉鄉長選舉之競選贊助款之名義，陸續向上開指定得標之廠商收取下列回扣款
      ，而子○○等人為能獲取承包工程之機會，亦分別或共同基於對Ｌ○○指定工
      程予其等承作而違背職務之行為，交付賄賂或事先交付賄賂以期待Ｌ○○於日
      後（含當選鄉長後）指定工程之概括犯意或犯意聯絡，於八十七年間起，臺東
      縣第十三屆長濱鄉鄉長選舉（以下簡稱鄉長選舉）前後或下列時間，以贊助Ｌ
      ○○競選連任長濱鄉鄉長或貸予其借款為名，連續在鄉長辦公室或其住處交付
      下列現金，並以此款項抵充當選後或借款後指定工程之回扣款（其中編號六十
      一至六十八號、七十至七三號、七五至八一號、一○九至一一一號、一一三號
      、一一四號、一一六號、一一八號、一一九號、一二四號、一二五號、一二八
      號、一三三號、一三四號、一四一號、一五六號、一六四號、一六七號、一七
      七號、一八四至一九七號、一九九至二一二號、二一四至二二○號、二四○號
      、二四三號、二四四號、二四七號部分並未涉及收受回扣），詳細情形如下：
      (1)子○○部分
      附表一編號一至五十四號等共五十四件工程係子○○分別以「宏銓土木」或「
      健銓公司」名義得標之工程，其於八十七年鄉長選舉期間，交付一百六十萬元
      予Ｌ○○，並於選舉後陸續交付三十萬元予Ｌ○○，以扣抵前揭工程之回扣款
      ，Ｌ○○則於順利連任鄉長後，即陸續指定上開工程予子○○承作，並以上開
      款項扣抵工程回扣款，Ｌ○○收受子○○所交付之工程回扣款共計一百九十萬
      元。
      (2)未○○部分
      附表一編號五十五至七十九號等二十五件工程，係未○○所經營之長昱公司得
      標之工程，其於八十七年鄉長選舉期間，交付二十萬元予Ｌ○○，Ｌ○○收受
      並於連任鄉長後，即指定上開其中六件工程予未○○承作，並以之扣抵工程回
      扣款；未○○同時於八十七年Ｌ○○競選連任鄉長選舉期間，交付十萬元予Ｌ
      ○○，選舉後Ｌ○○又先後二次向未○○各借七萬元及十萬元，Ｌ○○並於八
      十九年一月、四月及六月間，分別事先指定附表一編號六十三、六十九、七十
      四號等三件工程予未○○承作，而以前開二十七萬元扣抵該三件工程之回扣款
      ，Ｌ○○收受未○○所交付之工程回扣款共計四十七萬元（編號六十一號至六
      十八號、七十至七十三號、七十五至八十一號未給回扣）。
      (3)酉○○、Ｎ○○部分
      附表一編號八十二至一○九號等二十八件工程，係酉○○及Ｎ○○合夥承作，
      其中酉○○提供「建盛公司」之牌照並負責對外交涉，Ｎ○○則以向顏秉番所
      借得盈盛公司之牌照投標工程並負責施工，酉○○、Ｎ○○得標後，按工程款
      約一成計算之回扣款，並由酉○○負責親自逐筆以現款送到長濱鄉公所內Ｌ○○之辦公室交付予Ｌ○○，而共同給予Ｌ○○下列工程回扣款：附表一編號八
      十二、八十四、一○○號工程各送四萬七千元回扣款、編號八十三號工程送九
      萬五千元回扣款、編號八十五號工程送六萬七千元回扣款、編號八十六、八十
      八號工程各送三萬六千元回扣款、編號八十七號工程送七萬二千元回扣款、編
      號八十九號工程送七萬五千元回扣款、編號九十、九十八、一○四至一○六號
      工程各送九萬三千元回扣款，編號九十一號工程送九萬二千元回扣款、編號九
      十二號工程送五萬八千元回扣款、編號九十三號工程送四萬六千元回扣款、編
      號九十四至九十七號工程各送了九萬四千元之回扣款、編號九十九號工程送六
      萬四千元回扣款、編號一○一號工程送六萬六千元回扣款，編號一○二號工程
      送七萬八千元回扣款、編號一○三號工程送七萬六千元回扣款、編號一○七號
      工程送八萬三千元回扣款、編號一○八號工程送九萬三千元回扣款；前揭以「
      建盛公司」名義得標之工程，共送一百九十二萬六千元之回扣款，以「盈盛公
      司」名義得標之工程則送了九萬三千元之回扣款，Ｌ○○總計收受酉○○及Ｎ
      ○○二人所交付之工程回扣款共計二百零一萬九千元（編號一○九號未給回扣
      ）。
      (4)天○○部分
      附表一編號一一○至一六四號等五十五件工程，係天○○分別以「杰峰土木」
      或「建興土木」名義得標之工程，除編號一一○、一一一、一一三、一一四、
      一一六、一一八、一一九、一二四、一二五、一二八、一三三、一三四、一五
      六號等十三件工程，係立法委員補助款之工程未給回扣外，其餘工程均交付工
      程款百分之五至八不等之回扣款予Ｌ○○，並由天○○親自陸續到長濱鄉公所
      內Ｌ○○之辦公室交付共約一百三十萬元之現款予Ｌ○○收受之（編號一一○
      號、一一一號、一一三號、一一四號、一一六號、一一八號、一一九號、一二
      四號、一二五號、一二八號、一三三號、一三四號、一四一號、一五六號、一
      六四號未給回扣）。
      (5)黃○○部分
      附表一編號一六五至一八二號等十八件工程，係黃○○分別以「冠邦土木」或
      「政富公司」名義得標之工程，除編號一六七、一七七號工程未給回扣外，其
      餘十六件工程，均按得標金額百分之五之回扣款，由黃○○分多次陸續拿現款
      到長濱鄉公所鄉長辦公室內交給Ｌ○○：以「冠邦土木」牌照得標之工程，總
      標得金額共五百零四萬二千元，共給付二十五萬二千一百元之回扣款；另借「
      政富公司」牌照得標之工程，總得標金額共七百零七萬五千元，共給付三十五
      萬三千七百五十元之回扣款，Ｌ○○收受黃○○所交付之工程回扣款共計六十
      萬五千八百五十元（一六七號、一七七號未給回扣）。
      (6)Ｆ○○部分
      附表一編號一八四至二二○號等三十七件工程，係由Ｆ○○實際經營之奕昇公
      司所得標之工程，其於八十九年五、六月間，先後二次各交付五萬元予Ｌ○○
      收受，充當Ｌ○○指定予Ｆ○○承作之編號一九八、二一○、二一三號等三件
      工程之回扣款，Ｌ○○收受Ｆ○○所交付之工程回扣款共計十萬元（一八四至
      一九七號、一九九至二○九號、二一一號、二一二號、二一四至二二○號未給
      回扣）。
      (7)Ｇ○○、戌○○部分
      附表一編號二二一至二三九號等十九件工程，係由Ｇ○○實際經營之總體公司
      所得標之工程，Ｇ○○在長濱鄉公所鄉長辦公室內，先後陸續支付共三十萬元
      之工程回扣款予Ｌ○○收受；編號二四一、二四二、二四五、二四六號工程，
      係由戌○○以其向甲○○所借得之和興土木之牌照得標，而由其與Ｇ○○二人
      共同承作之工程，其中編號二四一、二四二號工程，Ｇ○○與戌○○每人各出
      十萬元共二十萬元，共同帶到Ｌ○○家中交給Ｌ○○，至編號二四五、二四六
      號工程原係Ｌ○○事先指定予黃○○承作，再由黃○○轉包予Ｇ○○、戌○○
      二人合夥承，而Ｌ○○指定予黃○○承作時，即向黃○○收受五萬元之回扣款
      ，黃○○將該兩件工程轉包給Ｇ○○、戌○○二人時，亦向該二人收受轉包費
      用十萬元及支付予Ｌ○○之回扣款五萬元（共十五萬元），故Ｌ○○收受戌○○所交付之工程回扣款共計十二萬五千元、收受Ｇ○○所交付之工程回扣款共
      四十二萬五千元（編號二四○號、二四三號、二四四號、二四七號未給回扣）
      。
      Ｌ○○收取上開工程回扣款共計六百九十四萬四千八百五十元，並以上開收取
      工程回扣款，及於長濱鄉公共工程招標時，就附表一之工程指定由特定廠商得
      標承作之方式，而圖得廠商不法利益，其中圖利子○○工程款共計四千四百八
      十九萬四千元，未○○工程款共計八百零八萬七千元，酉○○、Ｎ○○二人工
      程款共計二千零十八萬八千五百元，天○○工程款共計三千二百九十一萬八千
      五百元，黃○○工程款共計一千二百十一萬七千元，Ｆ○○工程款共計二百零
      六萬一千元，Ｇ○○工程款共計一千一百九十九萬元，Ｇ○○及戌○○二人工
      程款共計二百九十九萬二千元。
（二）乙○○部分
      乙○○亦另基於對長濱鄉公所經辦工程收取回扣之概括犯意，自八十七年一月
      間起至八十九年六月間止：(1)對於附表二編號一至十五號工程，事先以電話通
      知或在其辦公室內當面告知卯○○（建興土木包工業之負責人，本院另案審理
      中），上開工程係事先指定由其承作，卯○○獲悉被指定承作附表二之工程，
      亦立即向附表二所示其餘二家投標廠商協商不為價格之競爭，俾順利標得上開
      工程（詳如後述），乙○○遂藉此經辦公用工程指定特定廠商承作工程之違背
      職務之行為收取回扣，卯○○並於八十七年間，乙○○之前妻午○○參選連任
      鄉民代表期間，在長濱鄉公所乙○○之辦公室內，交付現金十萬元予乙○○收
      受，以扣抵前開工程之回扣款。(2)復就附表二編號十六號工程，於八十八年五
      月間某日，子○○到長濱鄉公所秘書辦公室時，對子○○表示鄉長欲將長光社
      區道路排水溝後續工程指定予其承作等語，子○○當場同意承作該工程後，乙○○即圈選「建盛公司」及「杰峰土木」為該工程之陪標廠商，子○○便找酉
      ○○及天○○協商陪標事宜，告知酉○○、天○○該件工程是Ｌ○○事先指定
      予其承作，請配合陪標，以讓其順利得標，渠等即以協議方式之合意，配合將
      投標金額之額度填載於九十三萬元以上，再將標單投寄長濱鄉公所參與陪標，
      使彼此間不為價格之競爭，致子○○得以九十二萬六千元順利得標。惟因戊○○與戌○○、Ｋ○○三人所合夥施作之工程緊鄰本件子○○標得之工程，渠等
      三人欲獲取一併承作本件工程之機會，遂共同基於對乙○○關於指定工程予其
      等承作而違背職務之行為，交付賄賂之犯意聯絡，推由當時擔任長濱鄉鄉民代
      表之戊○○出面與子○○交涉，戊○○嗣於子○○得標後約一星期某日上午，
      在長濱鄉公所服務臺前遇見子○○，乃要求子○○將本件工程轉讓予其承作，
      二人遂上樓至秘書辦公室找乙○○協商，乙○○亦勸子○○將本件工程轉讓予
      戊○○承作，子○○見對方一人係鄉民代表，一人係秘書，不便得罪，只好同
      意戊○○之請求，乙○○當場表示本件之工程，鄉長要收回扣款，經子○○與
      戊○○協商後，戊○○當場同意領到工程款後，將支付二成半之回扣款，其中
      一成半給予乙○○，並支付一成之借牌費予子○○；戊○○、子○○及乙○○
      三人達成上開協議後，即於同日中午共同到「東芝園卡拉ＯＫ店」用餐，戊○○同時打電話邀Ｋ○○到「東芝園卡拉ＯＫ店」，Ｋ○○立即約同戌○○前往
      ，Ｋ○○、戌○○二人先後到該卡拉ＯＫ店後，戊○○當場告知已達成協議，
      惟須支付工程回扣款，Ｋ○○、戌○○二人均當場表示同意。嗣本件工程完工
      驗收後，子○○於八十八年十月十三日上午，至長濱鄉農會提領工程款後，復
      邀請戊○○、乙○○一同到「東芝園卡拉ＯＫ店」用餐、喝酒，於同日下午二
      、三時許，乙○○欲返回鄉公所時，子○○詢問戊○○是否先將工程款一成半
      的回扣款算給乙○○，戊○○當場表示同意，並請子○○先算給乙○○，子○○遂在「東芝園卡拉ＯＫ店」外之停車場，將十四萬元（實際金額為十三萬八
      千九百元，湊為整數十四萬元）之金錢交付予乙○○收受，其中四萬元係給予
      乙○○之工程回扣款，子○○再將餘款五十五萬九千元交付予戊○○，由戊○○與Ｋ○○、戌○○共同分帳，乙○○隨即收受其中四萬元之回扣款。
四、子○○、未○○、酉○○、Ｎ○○、天○○、黃○○、Ｆ○○、Ｇ○○、戌○○
    等人經Ｌ○○事先指定承作附表一之工程、附表二編號十六號之工程及附表三編
    號二至一○六號工程，或渠等於卯○○經乙○○事先指定如附表二編號一至十五
    號工程後，竟另行共同基於意圖影響決標價格及獲取不法利益，以協議使廠商不
    為價格競爭之概括犯意聯絡，彼此間或與卯○○、己○○（政富營造有限公司負
    責人，本院另案審理中）、Ｃ○○（瑞鋒土木包工業，本院另案審理中）、亥○○（信宏土木包工業，本院另案審理中）、王寶連（宏奇原土木包工業負責人，
    業經臺灣高等法院花蓮分院另案審理中）、田敏文（誠營造有限公司負責人，
    本院另案審理中）、丙○○（永達土木包工業負責人，本院另案審理中）、壬○○（利嘉營造有限公司，本院另案審理中）、甲○○（和興土木包工業負責人，
    本院另案審理中）、Ｍ○○（建龍土木包工業實際負責人，業經臺灣高等法院花
    蓮分院另案審理中）、申○○（順聯營造有限公司實際負責人，本院另案審理中
    ）、玄○○（全州營造有限公司，本院另案審理中）、寅○○（統翔營造有限公
    司及蒸盛營造有限公司之實際負責人，本院另案審理中），分別如附表一、二、
    三所示參與長濱鄉公共工程投標情形；又其中附表一編號八十、八十一號工程，
    因Ｌ○○欲參選臺東縣縣議員之選舉，由未○○介紹認識申○○，俾藉申○○助
    其參選，而事先指定工程予申○○承作；附表一編號一八三號工程，原係Ｌ○○
    事先指定予子○○承作，子○○因未承作該種類之工程，遂提供協誠鋁門窗行、
    王冠鋁門窗行及弘原鋁門窗行三家廠商供Ｌ○○圈選核定，並與劉錦洲（供協誠
    鋁門窗實際負責人）、Ｏ○○（弘原鋁門窗行負責人）、郭建隆（王冠鋁門窗行
    負責人）共同基於上開意圖影響決標價格及獲取不法利益，以協議使廠商不為價
    格競爭之犯意聯絡，由Ｅ○○估價後決定投標金額為三十九萬元，並告知子○○
    ，子○○隨即代Ｅ○○找辰○○協商陪標，並表示上開工程是Ｌ○○事先指定予
    Ｅ○○承作，請其配合將投標金額填寫在四十萬元以上；另Ｅ○○亦找Ｏ○○協
    商陪標，並表明上開工程已指定予其承作，請配合將投標金額填寫在四十萬元以
    上，辰○○、Ｏ○○二人均同意子○○、Ｅ○○之請求。上揭事先被Ｌ○○或乙○○指定承作工程之人，於收到長濱鄉公所寄發之工程招標公文後，均向其餘二
    家投標廠商，當面或互相以電話聯繫，表示上開工程係Ｌ○○或乙○○事先指定
    予其等承作，並告知其標價之金額，其等配合陪標，將投標金額寫高一點，以讓
    其順利得標，而未經指定承作之廠商，亦均互相同意彼此之請求，填寫高於被指
    定者之金額之底價，或依以往承作工程之經驗，自行按工程所需成本及利潤，計
    算工程之底價，故意提高一、二成金額填寫標價，再各字或交由被指定之廠商分
    別將標單投寄長濱鄉公所參與陪標，使廠商彼此間不為價格之競爭，致各該廠商
    均得以順利標得上揭工程。
五、關於臺東縣成功鎮公所辦理公共工程併案部分：
    辛○○（本院另案審理中）係臺東縣成功鎮鎮長，對於成功鎮公所辦理指定比價
    （政府採購法施行前）或限制性招標（政府採購法施行後）之公共工程，擁有指
    定二家以上廠商參與比價或投標之權限，係依據法令從事於公務之人。其明知成
    功鎮公所辦理營繕工程招標時，應依據臺東縣政府暨所屬各機關學校營繕工程及
    購置定製變賣財物內部審核程序表及政府採購法等相關法令辦理公共工程發包作
    業。詎辛○○竟於任職期間，辦理營繕工程招標時，均規避前揭公開比價規範及
    政府採購法第四十九條公開取得廠商書面報價等採購規定，利用採指定比價或限
    制性招標之機會，由其事先私下指定特定營造商分別承包如附表五所列之工程，
    並由被指定之特定廠商提供其他二家陪標廠商予辛○○圈選核定，辛○○以上開
    不法手段圖利下列特定廠商，情形如下：
（一）子○○部分
      附表五編號五四至六七、六九、七○號等十六件，以「宏銓土木」名義得標之
      工程、編號七一至七三號、七五號至七七、七九至八二號等十件以「健銓公司
      」名義得標之工程、編號六五八係以「誠公司」名義得標之工程，均是辛○○自八十七年一月間起至八十九年九月間止，連續事先私下指定予子○○承作
      ，並由子○○分別提供附表五所列其他二家投標廠商予辛○○圈選核定，再由
      子○○以「宏銓土木」及「健銓公司」之牌照，及透過酉○○向田敏文借用「
      昆誠公司的牌照，標得上開工程。子○○遂出面找附表五所列之陪標廠商即卯
      ○○、酉○○、Ｎ○○、鄭錦子、己○○、亥○○、天○○、Ｍ○○、寅○○
      、申○○等人協商陪標，子○○向渠等表示上開工程是由其承作，請配合陪標
      ，將投標金額寫高一點，以讓其順利得標，上揭廠商均同意子○○之請求，並
      與子○○共同基於意圖影響決標價格及獲取不法利益，以協議使廠商不為價格
      競爭或投標之概括犯意聯絡，而以協議方式之合意，均配合將投標金額填寫較
      子○○為高，再將標單投寄成功鎮公所參與陪標，使廠商彼此間不為價格之競
      爭，致子○○順利標得上揭工程。子○○復基於對於公務員違背職務之行為交
      付賄賂之概括犯意，於八十七年鎮長選舉後起至八十八年底止，在成功鎮鎮長
      辦公室及成功鎮市區，連續交付八十萬元之現款予辛○○收受，以扣抵上開工
      程之回扣款，辛○○亦基於扣抵工程回扣款之意思收受。
（二）未○○部分
      附表五編號一六九、一七○號等二件以「長昱公司」得標之工程，係辛○○事
      先指定由其承作，未○○向子○○、Ｆ○○、申○○等人表示上開工程是由辛○○指定予其承作，請渠等配合陪標，將投標金額寫高一點，以讓其順利得標
      ，上揭廠商均同意子○○之請求，並與子○○共同基於意圖影響決標價格及獲
      取不法利益，以協議使廠商不為價格競爭或投標之概括犯意聯絡，而以協議方
      式之合意，均配合將投標金額填寫較未○○為高，再將標單投寄成功鎮公所參
      與陪標，使廠商彼此間不為價格之競爭，致未○○順利標得上揭工程。
（三）酉○○、Ｎ○○部分
      附表五編號一七三號以信宏土木名義得標之工程，編號一七六至二一九號等四
      十四件以建盛公司名義得標之工程，編號三九二至四二○號等二十九件以盈盛
      公司名義得標之工程，均係辛○○自八十七年一月間起至九十年二月間止，連
      續事先私下指定予酉○○及Ｎ○○共同承作，並由酉○○分別提供附表五所列
      其他二家投標廠商予辛○○圈選核定，再由酉○○向亥○○借用信宏土木的牌
      照，並提供自己所有建盛公司之牌照，另由Ｎ○○向不知情之顏秉番借得盈盛
      公司之牌照，標得上開工程。酉○○遂出面找附表五所列之陪標廠商即子○○
      、田敏文、甲○○、卯○○、寅○○、申○○、亥○○、Ｎ○○、天○○等人
      協商陪標，酉○○向渠等表示上開工程是由其與Ｎ○○承作，請配合陪標，將
      投標金額寫高一點，以讓其順利得標，上揭廠商均同意酉○○之請求，並與酉
      ○○共同基於意圖影響決標價格及獲取不法利益，以協議使廠商不為價格競爭
      或投標之概括犯意聯絡，而以協議方式之合意，均配合將投標金額填寫較酉○○為高，再將標單投寄成功鎮公所參與陪標，使廠商彼此間不為價格之競爭，
      致酉○○、Ｎ○○順利標得上揭工程。酉○○、Ｎ○○復基於對於公務員違背
      職務之行為交付賄賂之概括犯意，於八十七年初起至八十九年六月止，在酉○○住處或外面，先後二次交付一百萬元及一百六十萬元之現款予辛○○收受，
      以扣抵上開工程之回扣款，辛○○亦基於扣抵工程回扣款之意思共計收受二百
      六十萬元。
（四）天○○部分
      附表五編號一二四至一六八號等四十五工程以杰鋒土木名義得標之工程，均係
      辛○○自八十六年十月間起至八十九年四月間止，連續事先私下指定予天○○
      承作，並由天○○分別提供附表五所列其他二家投標廠商予辛○○圈選核定，
      天○○遂出面找附表五所列之陪標廠商即甲○○、寅○○、卯○○、己○○、
      酉○○、子○○、Ｃ○○等人協商陪標，天○○向渠等表示上開工程是由其承
      作，請配合陪標，將投標金額寫高一點，以讓其順利得標，上揭廠商均同意天
      ○○之請求，並與之共同基於意圖影響決標價格及獲取不法利益，以協議使廠
      商不為價格競爭或投標之概括犯意聯絡，而以協議方式之合意，均配合將投標
      金額填寫較天○○為高，再將標單投寄成功鎮公所參與陪標，使廠商彼此間不
      為價格之競爭，致天○○順利標得上揭工程。天○○復基於對於公務員違背職
      務之行為交付賄賂之概括犯意，在辛○○之辦公室，就附表五編號一二四、一
      二五號工程給予十萬元回扣款，編號一二八、一三三、一三六、一四七、一六
      六號工程各給予五萬元回扣款，編號一三七、一三八、一三九、一五九號工程
      各給予四萬五千元回扣款，編號一四○、一六一號工程給予九萬四千元回扣款
      ，編號一五三號工程給予四萬元回扣款，編號一五七號工程給予三萬五千元回
      扣款，辛○○收受之回扣款共計九十八萬元。
（五）黃○○、Ｆ○○部分
      附表五所示工程中，黃○○與Ｆ○○、己○○等人均互相表示上開工程中經由
      辛○○指定予其承作者，請渠等配合陪標，將投標金額寫高一點，以讓其順利
      得標，上揭廠商均同意彼此之請求，並共同基於意圖影響決標價格及獲取不法
      利益，以協議使廠商不為價格競爭或投標之概括犯意聯絡，而以協議方式之合
      意，均配合將投標金額填寫較被指定之廠商者為高，再將標單投寄成功鎮公所
      參與陪標，使廠商彼此間不為價格之競爭，致彼此均能順利標得如附表五所示
      之工程。
（六）Ｇ○○部分
      附表五之工程，係辛○○於八十八年一月間，事先私下指定予特定廠商承作，
      由Ｇ○○出面找翁琇麗協商陪標，共同基於意圖影響決標價格及獲取不法利益
      ，以協議使廠商不為價格競爭或投標之概括犯意聯絡，而以協議方式之合意，
      均配合將投標金額填寫較被指定之廠商者為高，再將標單投寄成功鎮公所參與
      陪標，使廠商彼此間不為價格之競爭，致彼此均能順利標得如附表五所示之工
      程。
六、關於臺東縣東河鄉公所辦理公共工程併案部分：
    緣庚○○（業據臺灣高等法院花蓮分院另案審理中）係臺東縣東河鄉鄉長，對於
    成功鎮公所辦理指定比價（政府採購法施行前）或限制性招標（政府採購法施行
    後）之公共工程，擁有指定二家以上廠商參與比價或投標之權限，係依據法令從
    事於公務之人。其明知東河鄉公所辦理營繕工程招標時，應依據臺東縣政府暨所
    屬各機關學校營繕工程及購置定製變賣財物內部審核程序表及政府採購法等相關
    法令辦理公共工程發包作業。詎庚○○於任職期間，辦理營繕工程招標時，均規
    避前揭公開比價規範及政府採購法第四十九條公開取得廠商書面報價等採購規定
    ，利用採指定比價或限制性招標之機會，由其事先私下指定特定廠商，分別承包
    如附表六所列之工程，並由被指定之特定廠商提供其他二家陪標廠商予庚○○圈
    選核定，子○○、酉○○、Ｎ○○、天○○就附表六之工程，彼此間或分別與Ｍ
    ○○、王寶連、王建惠（業據臺灣高等法院花蓮分院另案審理中）、甲○○、申
    ○○等人協商陪標，共同基於意圖影響決標價格及獲取不法利益，以協議使廠商
    不為價格競爭或投標之概括犯意聯絡，而以協議方式之合意，均配合將投標金額
    填寫較被指定之廠商者為高，再將標單投寄東河鄉公所參與陪標，使廠商彼此間
    不為價格之競爭，致被指定之特定廠商均能順利標得如附表六所示之工程。
七、案經法務部調查局東部地區機動工作組、臺東縣調查站移送臺灣臺東地方法院檢
    察署檢察官暨該署檢察官自動檢舉偵查起訴。
    理  由
壹、有罪部分
一、被告Ｌ○○部分：
    訊據被告Ｌ○○對於右揭被告子○○、未○○、酉○○、Ｎ○○、天○○、黃○○、Ｆ○○、Ｇ○○、戌○○等人分別交付現金予伊收受之事實固均供承在卷，
    惟矢口否認有何事先指定廠商並收取回扣之犯行，辯稱：長濱鄉公共工程之招標
    事宜，係由建設課承辦人員擬簽呈由下往上分層負責，伊只是行政核章而已，且
    伊係任意遴選三家廠商參與投標，絕無指定任何特定廠商，且伊所收取之金錢一
    部係向被告子○○等人借貸，一部則係伊於競選連任長濱鄉鄉長時，被告子○○
    等人主動贊助伊競選鄉長之贊助款，且伊所收之款項均用於建設鄉里，並未中飽
    私囊，至伊在偵查中之自白係因被羈押已久，為求交保而如此說云云。經查：
（一）關於右揭附表一長濱鄉公共工程部分：被告Ｌ○○如何事先指定工程予被告子
      ○○、未○○、酉○○、Ｎ○○、天○○、黃○○、Ｆ○○、Ｇ○○、戌○○
      、劉錦洲、郭建隆、劉錦洲等人承作，渠等於收到參與投標之公文後，旋即與
      如附表一所示其餘二家廠商協商陪標，填寫較高之標價，使渠等順利得標，而
      被告子○○、未○○、酉○○、Ｎ○○、天○○、黃○○、Ｆ○○、Ｇ○○、
    戌○○等人則分別於右揭時、地交付被告Ｌ○○前揭數額不等之現金，用以扣
      抵工程款回扣款之事實，業據被告Ｌ○○迭於偵查中及檢察官向本院聲請羈押
      時經本院訊問後坦承在卷，且經被告子○○、未○○、酉○○、Ｎ○○、天○○、黃○○、Ｆ○○、Ｇ○○、戌○○等人供述甚明，且互核相符；檢察官復
      命被告Ｌ○○與被告子○○、未○○、酉○○、黃○○、Ｆ○○、天○○、Ｇ
      ○○等人一一對質，並核對交付回扣款之金額，此亦經被告Ｌ○○供認無訛，
      且於筆錄內容重要之處，均逐一簽名確認，並有各該筆錄可稽（見九十年度偵
      字第一六四三號卷二第三十八至五十頁、六十六至六十七頁），而檢察官向本
      院聲請羈押時經本院訊問後，被告Ｌ○○所供述之情節與偵訊時亦大致相同，
      有本院九十年聲羈字第一○七號卷內筆錄足參；而其於偵訊過程中，所為之供
      述均係出於其自由意志，未遭受任何強暴脅迫，迄今亦未表示遭受刑求等情，
      亦據被告Ｌ○○供承在卷，顯見被告Ｌ○○於偵查中雖經多次訊問，關於收取
      回扣款之重要事實前後供述並無不一，復未遭受任何不法侵害，是其所為之自
      白，堪認與事實相符。
（二）再者，被告Ｌ○○於本件羈押期間亦向其所選任之辯護人表示，伊已向檢察官
      據實說明，期能減輕刑責，且伊於選舉期間向包商借錢，但均從工程之回扣款
      中扣除，伊已承認收取回扣款等語，此有臺灣臺東看守所收容人律師接見紀錄
      簿一紙及Ｌ○○看守所接見錄音帶重點談話內容譯文一份在卷足憑，衡諸被告
      之辯護人係為被告保障權利者，對於被告是否涉犯刑責自係盡力辯護，故縱使
      被告於偵訊中承受訊問之壓力，但於面對其辯護人之際，自應無上開壓力可言
      ，觀其與辯護人間交談之內容猶仍與偵訊時所自白之犯行並無二致，是被告Ｌ
      ○○之前揭供詞，足堪佐證其於偵查中之自白，益徵其於偵查中之自白真實性
      ，非不可採信。被告Ｌ○○之辯護人雖辯稱：看守所之接見紀錄係屬節錄，且
      係審判外之陳述，乃針對避免串證所規定，不具有證據能力云云，惟按，律師
      接見被告時應監視之，又被告在所之言語、行狀、發受書信之內容，可供偵查
      或審判上之參考者，應呈報檢察官或法院，羈押法第二十三條第三項、第二十
      八條定有明文，細譯前開譯文內容，一問一答，前後尚屬連貫，經核與偵訊中
      所述相同，雖非直接證據，但足以供審判上之參考，而得為補強證據，仍具有
      證據能力，難認與事實不符，是依前揭條文規定，被告Ｌ○○於看守所之接見
      紀錄內所為之自白，亦應屬可採。
（三）次按，共同被告所為不利於己之供述，不得作為有罪判決之唯一證據，仍應調
      查其他必要之證據，以察其是否與事實相符，固有刑事訴訟法第一百五十六條
      第二項及最高法院三十一年上字第二四二三號判例可參。惟上開所謂「仍應調
      查其他必要之證據」者，僅指補強證據而已，換言之，其所補強者，非以事實
      之全部為必要，只須因補強證據與自白之相互利用，而使犯罪事實獲得確信，
      即足當之，亦有最高法院七十四年台覆字第一０號判例可參。本件被告子○○
      、未○○、酉○○、Ｎ○○、天○○、黃○○、Ｆ○○Ｇ○○、戌○○等人供
      述渠等經被告Ｌ○○指定承作工程並交付回扣款乙情，已如前述，且渠等對於
      指定承作工程乙節，亦早有默契，而交付回扣款之方式亦均屬相同等情，亦據
      上揭被告一再供認無訛，且於筆錄內容重要之處均簽名確認屬實，參以被告子
      ○○等人與被告Ｌ○○之間既無怨隙，業據渠等供承在卷，且右揭供詞均係其
      等自由陳述而對其等亦屬不利，若非實情，其等均應不至於任意自承犯罪並誣
      陷被告Ｌ○○之理，衡情上開被告等人自承承包工程多年，經驗豐富，對於如
      何投標及計算工程成本填寫標價，始有得標承攬之機會，已知之甚詳，復坦稱
      渠等內心有交付工程回扣款之意思，而交付金錢予被告Ｌ○○，顯見上開交付
      回扣款予被告Ｌ○○收受之供詞，確係屬實，均應可信。至被告天○○、Ｇ○○、未○○、Ｆ○○於本院審理時改稱係借款或贊助款云云，經核無非係事後
      迴護被告Ｌ○○之詞，不足採信。
（四）又被告Ｌ○○辯稱所收取之金錢係借款及選舉之贊助款乙節，按依貪污治罪條
      例第四條第一項第三款所規定，經辦公用工程收取回扣罪之所謂回扣，係指公
      務員意圖不法之所有，將應付給之工程價款中，與對方約定，提取一定比率或
      扣取其中一部份，據為不法之所有而言。凡與對方期約將應給付之建築材料費
      或工程價款中，提取一定比率或扣取其中一部分圖為不法所有，或期約一定比
      率或數額之賄賂而收取者，均屬之（最高法院七十三年度台上第四七○七號裁
      判意旨參照）。據此可知，所謂「回扣」，不應拘於從已領取建築材料費或工
      程價款中，再提取一定比率或扣取其中一部分之工程款項為限，應著重於建築
      材料費或工程價款一定比率或扣取其中一部分之合意，不論其給付來源是已領
      取之工程價款，或是從約定廠商原自有之金錢而來之而有差異。被告Ｌ○○供
      稱：「（是否所指定的包商都知道回扣款是一成？）是的，這不用說，是通例
      大家都知道。」（本院九十年九月十一日訊問筆錄）、「（長濱鄉公所所發包
      的工程，你有無收受一成的回扣款？）有，如果是民意代表包含立法委員、縣
      議員及鄉民代表配合補助發包之工程，包商會送大約零點五左右之回扣」、「
      一般發包之工程收一成回扣款，民意代表補助之工程收零點五之回扣款。」等
      語（以上均見九十年偵字第一六四三號卷一第六十六頁）經核與被告子○○、
      酉○○、Ｎ○○（九十年他字第九十七號卷一第二三七頁、四十頁、八十頁）
      、天○○（九十年偵字第一六三五號卷第四十頁）供稱回扣款係按工程款之一
      成或零點五成計算等語一致，亦與回扣款之計算相符；復觀諸被告Ｌ○○與被
      告子○○、未○○、酉○○、Ｎ○○、天○○、黃○○、Ｆ○○、Ｇ○○、戌
      ○○等人間之上開金錢往來，並未約定借貸之清償方式、期間及利息等要件，
    甚至貸與者係陸續多次給付現金，每次三萬、五萬不等，參以被告Ｌ○○迄今
      仍未清償等情，此顯與一般金錢借貸情形不符；甚且被告等人若係基於選舉之
      故而贊助，何以選舉之後還陸續給予被告潘榮金錢呢？至被告Ｌ○○為競選連
      任長濱鄉鄉長，承包廠商為冀求得承作工程之高額利潤，藉此機會交付金錢，
      以便日後渠等如期被指定工程，亦不無可能，參之附表一之工程決標日期，上
      開被告廠商於告Ｌ○○連任長濱鄉鄉長後，均標得前揭工程，且於連任鄉長後
      ，猶仍交付金錢予被告Ｌ○○，顯非基於選舉之故，衡諸情理，包商所交付之
      回扣款，豈會明目張膽以回扣之名義為之，是本件尚不得僅以交付金錢係借款
      或贊助選舉之名義，即可謂非屬工程回扣款。是被告Ｌ○○上開所辯，僅屬事
      後卸責之詞，委無足採。
（五）而本件經核對附表一所示工程結果，被告Ｌ○○每次招標所指定之三家廠商幾
      乎相同，而有固定之搭配組合，且同一決標日期復均為相同之廠商進行比價，
      再觀諸卷附之投標文件內容，幾乎沒有一次有廠商前來參予開標，顯見廠商之
      間並不關心開標結果，而早已知悉答案，認無參加之必要，是認被告Ｌ○○確
      實於指定三家廠商比價後，事先告知其中特定廠商者得標乙情，堪以認定。
（六）再按所謂「經辦」，係指經手辦理而言。公用建築工程招標發包牽涉極廣，非
      一、二人之力，可以畢其功，舉凡業務方面之規劃、設計、編列預算；工務方
      面之施工、監工、驗收、及綜理、領導、督導總其成等均屬之（最高法院八十
      七年度台上字第三五五七號判決意旨第四點說明參照）。被告Ｌ○○身為長濱
      鄉鄉長，且為長濱鄉公所之代表人，該公所因業務性質不同，設有不同科室分
      門別類，辦理各種業務。而附表一之工程招標業務雖為長濱鄉公所建設課主辦
      ；然鄉長Ｌ○○是系爭工程底價之核定並封標之人，且對長濱鄉建設課所呈工
      程之規劃、設計、編列預算、招標作業等有核示、簽章之權責，係領導、經辦
      、監督之人，則據首開最高法院裁判意旨所示，被告Ｌ○○既為附表一公共工
      程經辦人之一，復為一鄉之領導人，對於經辦工程所負權責自應較其餘承辦人
      員為重要，其已自承有選擇三家廠商比價之權責，焉能推諉於屬下，而佯辯不
      知，是被告Ｌ○○辯稱伊僅為行政核章云云，亦屬誤會而不可採。
（七）綜上所述，被告Ｌ○○所辯，無非係推諉之詞，不足採信，其事先指定廠商收
      取工程回扣款之犯行，足堪認定。
二、被告乙○○部分
    訊據被告乙○○固坦稱曾向卯○○收取現金六萬元之事實，惟矢口否認有事先指
    定廠商並收取回扣款之犯行，辯稱：伊身為秘書，聽命於鄉長之指示，並無指定
    工程予特定廠商之權限，亦未收取任何工程回扣款，上開六萬元係因伊之前妻午
    ○○當時參選鄉民代表，卯○○所給予之贊助款；又伊並未仲介附表二編號十六
    之工程，亦未收取任何費用，伊與戌○○、Ｋ○○等人前往東芝園卡拉ＯＫ店餐
    敘僅有一次，而該次並未談及有關工程之事情，伊被人檢舉係因有人挾怨報復云
    云，然查：
（一）被告乙○○事先指定附表二編號一至十五號工程予證人卯○○承作，卯○○並
      於被告乙○○前妻午○○參選鄉民代表時，交付十萬元現金予被告乙○○收受
      ，用以扣抵上開工程回扣款等情，業據被告乙○○於偵查中供述甚詳，且與證
      人卯○○於偵查中及本院調查時所證述之情節相符，參以證人卯○○復證稱其
      與被告Ｌ○○並不認識，係與被告乙○○熟識，上開工程均係由被告乙○○以
      電話通知或當面告知指定工程予其承作等語，而其證詞由偵訊迄至本院調查時
      始終一致，且互核相符，顯見證人卯○○交付被告乙○○之金錢確係用以扣抵
      工程回扣款乙情，應無疑義，至被告乙○○於本院調查時辯稱僅向證人卯○○
      收取六萬元乙節，被告乙○○歷經多次偵訊均供稱收受十萬元，且於檢察官逐
      筆核對金額時仍坦稱上開金額並親自簽名確認無誤（見九十年偵字第一六八七
      號卷第一二四頁）；本院復當庭命被告乙○○與證人卯○○對質結果，證人卯
      ○○猶仍堅稱係交付現金十萬元等語，參以證人卯○○上開供述對其係屬不利
      ，卻均為相同之證述，是被告乙○○所辯六萬元云云，尚不足採信。
（二）又附表二編號十六號工程，原係由被告子○○得標，嗣因被告戊○○在長濱鄉
      公所遇見被告子○○，並與被告子○○至被告乙○○之辦公室商討要求被告子
      ○○將上開工程讓予被告戊○○承作，被告乙○○表示要一成半之回扣款，被
      告子○○則要求一成牌照稅，渠等當場同意，嗣後三人並共同至東芝園卡拉Ｏ
      Ｋ店用餐，被告戊○○旋即打電話通知Ｋ○○，Ｋ○○並電邀被告戌○○一起
      到場，並由被告子○○領取工程款後，先扣除一成半之回扣款及一成牌照稅費
      用，交付被告戊○○五十五萬九千元，嗣由被告子○○交付被告乙○○工程回
      扣款（一成半）致謝等情，已據被告乙○○於偵查中自承在卷，及被告子○○
      、戌○○分別於臺東縣調查站、偵查中供述甚詳，均核與證人Ｋ○○於臺東縣
      調查站、偵查中所證述之情節相符，且經檢察官命被告乙○○與子○○當庭對
      質無誤（見九十年度偵字第一五二四號卷第五十五頁至五十九頁），並有證人
      Ｋ○○所提出被告戊○○交付之結算表原本、健銓營造有限公司之臺縣長濱鄉
      農會活期存款存摺影本、子○○新港區漁會交易明細表各一張在卷可稽，雖被
      告戊○○始終否認上情（詳如後述），惟屬事後卸責之詞，委無足採。
（三）復就被告乙○○辯稱伊並未向任何人收錢，而係Ｋ○○之母親Ｉ○○○為其子
      之工程而拿錢至伊辦公室，但伊並未收下云云，質之證人Ｉ○○○證稱：其未
      曾拿錢給被告乙○○，亦未曾見過被告乙○○到其住處找其子Ｋ○○，且Ｋ○○亦未曾交其拿錢給乙○○等語；而證人Ｋ○○雖經本院屢次傳喚未到，但此
      顯係因證人到庭之後，因面對被告等人所造成之壓力，唯恐無法據實陳述所致
      ，是被告乙○○上開所辯，亦難採信。
（四）至被告乙○○雖辯稱伊係因為被裁定羈押，心理壓力大，且調查局人員以凶惡
      之口氣斥責，始坦承收取回扣云云。然查被告乙○○係於九十年九月十一日經
      本院裁定准許羈押，嗣於同年十月十七日交保停止羈押，而被告乙○○於停止
      羈押後即同年十二月十九日偵訊時，猶仍供稱向包商收受回扣款等語，而與之
      前均為相同之供述，並均表示確係出於其自由陳述等語；參之被告乙○○亦曾
      向其選任辯護人坦承收取回扣款乙情，此有卷附臺灣臺東看守所收容人律師接
      見紀錄簿影本二紙及乙○○看守所接見錄音帶重點談話內容譯文一份可考，甚
      至在偵查中主動交出所收取之回扣款款六十萬元，足認其於偵查中所為之供述
      與事實相符，與是否被羈押無涉；而調查站人員乃訓練有素之專業人員，協助
      檢察官調查並辦理刑事案件，自無刑求逼供等陷自己於不法之情事，縱於訊問
      被告時口氣不佳，要不影響被告自白犯罪之事實，況被告乙○○經調查站人員
      訊問後，檢察官均複訊確認前開筆錄內容，其係專科學校畢業，擔任長濱鄉之
      秘書，掌握權責，足以判斷是非，若非事實，豈會因調查站人員訊問口氣不佳
      而自白犯罪？是本件尚難遽認彼於偵查中之自白非出於任意性。
（五）綜上，被告乙○○收取證人卯○○所交付十萬元回扣款，及被告戊○○、戌○○、Ｋ○○所共同交付之回扣款四萬元（原係交付十四萬元，收受其中四萬元
      ），共計收取回扣款十四萬元，應堪認定，是其上開所辯，顯係事後畏罪卸責
      之詞，不足採信。
三、被告戊○○部分
    訊據被告戊○○固供承被告子○○交付伊五十五萬九千元之事實，惟矢口否認有
    何交付工程回扣款之犯行，辯稱：伊原係與戌○○、Ｋ○○合夥承作長光社區道
    路排水溝工程，係在本件附表一編號三六八號工程附近，二工程並非同一，嗣因
    伊擔任民意代表而僅合夥一個月就與彼等拆夥，未繼續進行任何工程，故伊並未
    與其二人共同承作上開編號之工程，且伊係第二次與彼等共同至東芝園卡拉ＯＫ
    店飲酒，與工程無關，又伊前往調查站測謊時，係在當日縣農會聚餐飲酒之後，
    且已事隔多年，已不復記憶，測謊結果不可採信云云。經查：
（一）被告戊○○與被告子○○、乙○○如何決定工程讓予被告戊○○承作渠等並與
      被告戌○○、Ｋ○○二人於東芝園卡拉ＯＫ店商討乙情，已如前述，又被告戊○○於偵查中供稱：「（本件工程『指附表二編號十六號之工程』是否是你安
      排請得標者子○○讓給你們作？）是，是我與Ｋ○○一同去找子○○讓我們做
      」、「（請你描述你與子○○商談經過？）子○○要求二成半給他。」等語（
      見九十年度他字第九十號卷一第七十頁），再參之被告乙○○亦供稱係被告戊○○與子○○等人自行商討等語，足見被告戊○○確係參與本件工程無誤，況
      上開工程既已由被告子○○得標承作，自無再行轉讓他人之理，若非被告戊○○以其鄉民代表之身分與及被告乙○○係長濱鄉公所之秘書所給予之壓力，被
      告子○○無由同意轉讓工程，是被告戊○○嗣於本院調查時雖改稱：「這件工
      程都是Ｋ○○跟戌○○承作的，我並不知情。」、「我是陪Ｋ○○去的，當時
      沒有商討，就是去找子○○，沒有找到。」及「（你有無和Ｋ○○一起去找過
      子○○談第三六八號『指附表二編號十六號』工程的事情？）沒有，因為之前
      子○○有弄壞我的鐵樹，他有開提貨單，要賠償我，我有去找他，但沒有找到
      他。」等語，觀其前後供述矛盾，是以被告戊○○辯稱並未至上開餐廳及討論
      工程回扣款云云，顯係卸責之詞，不足採信。
（二）被告戊○○復辯稱所收取之金錢係被告子○○拜託其轉交乙節，本件工程款總
      額為九十二萬六千元，而被告子○○扣除部分金額後交付被告戊○○五十五萬
      九千元及本件工程之結算表等情，已據被告子○○、戊○○供承在卷，證人Ｋ
      ○○亦為相同之證述，且被告戊○○於本院調查時亦供稱：當時我拿到結算表
      的時候，我有注意到他數目加錯等語，顯見被告戊○○曾一一查核結算表內容
      ，否則其如何得知工程款各項數字加錯？是認被告戊○○係因參與上開工程，
      始特別注意金額之計算；況且上開金額為數不少，被告子○○豈會放心將該金
      錢任意交由與承作工程無關之人，此亦顯與常情不符，是以被告戊○○與被告
      戌○○、證人Ｋ○○共同承作工程之事實，應堪認定。
（三）再細繹前開結算表之內容，就上開工程款之總價、工資及憑證等相關費用均一
      一詳載，且係由工程款決標金額九十二萬六千元，事先扣除部分金額後以六十
      九萬四千五百元計算所需各項費用，而此預先扣除之部分為二十三萬一千五百
      元，與工程款總金額之二成半之數額相符，堪認係屬上開工程回扣款之金額，
      至為明顯，蓋若非係被告子○○轉交之回扣款，自毋庸事先扣除，悉數交由被
      告戊○○收受即可；另依卷附臺東縣長濱鄉農會活期存款存摺（戶名：健銓營
      造有限公司、帳號：0000000─二一─0000000號）影本、新港
      區漁會交易明細表（戶名：子○○、帳號：00000000000000─
      三─○號），亦見被告子○○確曾於八十八年十月十三日，從長濱鄉農會前開
      帳戶提領九十萬元現金，且於同日支付五十五萬九千元後，在同年月十五日，
      將餘款約二十萬元現金存入新港區漁會前揭帳戶；而依一般廠商承作工程之慣
      例，向來係由得標者負責交付工程之回扣款，並予扣除後，才將工程款交由實
      際承作人領受，此亦為被告戊○○所不否認，是上開工程之回扣款係由被告子
      ○○轉交被告乙○○等情，核與常理相符。
（四）茲按測謊乃鑑定方法之一，故測謊報告自可供為法院調查證據認定事實之證據
      資料。又測謊之原理，在心理方面：犯罪後之記憶係恐懼、焦慮，為情緒波動
      之刺激源，所恐懼者係法律後果，故無此之刺激，測謊無效。在生理方面：生
      物對影響生存之外在威脅有自衛之本能反應，犯罪嫌疑人說謊係對抗外在法律
      後果威脅之本能，故可由生理反應異常，研判有無說謊。故犯罪嫌疑人受測時
      除重大疾病外，一般而言，恐懼犯罪後果之心理刺激，必待法律後果之威脅解
      除後方得以消除，故測謊結果正確性，不受時間之影響。（最高法院八十七年
      度台上字第三一一五判決參照）。又測謊鑑定，係依一般人在說謊時，會產生
      遲疑、緊張、恐懼、不安等心理波動現象，而以科學方法，由鑑定人利用測謊
      儀器，將受測者之上開情緒波動反應情形加以紀錄，用以分析判斷受測者之供
      述是否違反其內心之真意而屬虛偽不實。故測謊鑑定，倘鑑定人具備專業之知
      識技能，復基於保障緘默權而事先獲得受測者之同意，所使用之測謊儀器及其
      測試之問題與方法又具專業可靠性時，該測謊結果，如就有利之供述，經鑑定
      人分析判斷有不實之情緒波動反應，依補強性法則，雖不得作為有罪判決之唯
      一證據，但非無證據能力，仍得供裁判之佐證，其證明力如何，事實審法院有
      自由判斷之職權；反之，若其有利之供述，經鑑定並無任何虛偽供述之情緒波
      動反應，又無其他合法之積極證據足以證明該部分之犯罪事實時，即可印證其
      真實性，非不得為有利於受測者之認定。（最高法院八十八年度台上字第二九
      三六號判決參照）。經請法務部調查局測謊組人員對被告子○○、戊○○二人
      以控制問題法、混合問題法實施測謊結果，被告子○○供稱：(1)長濱鄉的工程
      是Ｌ○○私下交給其做的。(2)每件工程都有送一成回扣給Ｌ○○。(3)Ｌ○○有
      收取其給的一成回扣。(4)長光排水溝後續工程是Ｌ○○私下交給其做的。(5)長
      光排水溝後續工程是戊○○、Ｋ○○向其借牌承作。並未呈現情緒波動之說謊
      反應。惟被告子○○另供稱：回扣未請乙○○轉送Ｌ○○。被告戊○○供稱：
      (1)子○○未交付其一成半回扣款。(2)其未收到子○○給的一成半回扣。(3)子○○給的一成半回扣其未轉送乙○○。經測試呈現情緒波動之說謊反應，此有該
      局九十年八月三十一日（９０）陸（三）字第９０１３３８６９０號鑑定通知
      書一件附卷足憑，而按一般測謊程序，接受測謊者必須在身體狀況許可下，實
      施測謊人員始對之進行測謊程序，否則測謊結果無法精確，從而，前開調查局
      之專業人員既認被告戊○○之身體及精神狀況足以進行測謊程序，參以被告戊○○與前開人員素不相識，渠等要無故意陷害之理，自係與一般實施測謊程序
      無異，是被告戊○○辯稱當日係酒後接受測謊，且已事隔兩年云云，尚難據以
      採信。
（五）依目前工程業界之慣例，若須支付工程回扣款，應由受轉讓工程之一方負擔，
      且被告子○○與被告戊○○並無怨隙，當不至於構詞攀誣；且本件工程係被告
      子○○辛苦圍標得來之工程，礙於情面不得已而轉讓予被告戊○○等人承作，
      衡情豈有再幫被告戊○○等人支付工程回扣款之理。綜上查證，足證被告戊○○所辯，顯係事後畏罪卸責之詞，不足採信。
四、至被告子○○、未○○、酉○○、Ｎ○○、天○○、黃○○、Ｆ○○、Ｇ○○、
    戌○○、劉錦洲、郭建隆、Ｏ○○部分：
    右揭犯罪事實，關於(1)附表一長濱鄉公共工程部分已如前述；(2)附表五成功鎮公
    共工程部分：辛○○如何事先指定工程予被告子○○、未○○、酉○○、Ｎ○○
    、天○○、黃○○、Ｆ○○、Ｇ○○等人承作，再由渠等與附表五所示其餘二家
    廠商協商陪標，填寫較高之標價，使渠等順利得標，並分別交付辛○○前揭數額
    之工程回扣款；(3)附表六東河鄉公共工程部分：庚○○如何事先指定工程予被告
    子○○、酉○○、Ｎ○○、天○○等人承作，再由渠等與附表六所示其餘二家廠
    商協商陪標，填寫較高之標價，使渠等順利得標等事實，均已迭據被告子○○、
    未○○、酉○○、Ｎ○○、天○○、黃○○、Ｆ○○、Ｇ○○、戌○○、劉錦洲
、郭建隆、Ｏ○○等人分別於臺東縣調查站、偵查中及本院審理時供認甚詳，且
    渠等之供詞互核相符，並與證人己○○、申○○、甲○○、Ｃ○○、玄○○、王
    寶連、Ｍ○○、壬○○於臺東縣調查站、偵查中及本院調查時，及證人Ｋ○○、
    亥○○、宙○○、Ａ○○、丙○○等人於臺東縣調查站、偵查中所證述之情節一
    致，且證人辛○○、庚○○亦於偵查中供證明確，核與前揭證人所述並無多大出
    入，至其二人雖於本院及另案調查時翻異前詞，惟顯係彼等均係另案審理中，事
    後卸責脫罪之詞，不足採信。此外，並有附表一之工程招標文件十二宗、內部簽
    呈一宗、臺東縣政府營利事業登記證影本、公司基本資料電腦查詢表等件在卷可
    稽，足認本件事證明確，被告子○○等人之犯行，應堪認定。
五、（一）被告Ｌ○○擔任長濱鄉鄉長連續二屆，任期自八十三年三月一日起至九十
          年九月一日停職之日止；被告乙○○自八十七年六月一日起至九十年十二
          月二十一日止，係擔任長濱鄉公所秘書，二人均係依據法令從事於公務之
          人員，有臺東縣長濱鄉公所九十一年八月二十三日東長鄉人字第○九一○○○七四○七號函一件在卷足參。又渠等經辦公用工程，應依臺東縣政府
          暨所屬各機關學校營繕工程及購置訂製變賣財物內部審核程序之規定，一
          百五十萬元以下，五十萬元以上之營繕工程，係以在主辦機關門口公告，
          並通知當地有關公會或殷實廠商簽請首長核定進行比價辦理；又上開審核
          程序表於八十七年七月一日修定生效實施後，五十萬元以上，未達三百萬
          元之營繕工程，應採公開比價之方式辦理，有臺東縣政府六月十六日、八
          十七年十月十二日函各一件附卷可考；嗣政府採購法及中央機關未達公告
          金額採購辦法，於八十七年五月二十七日頒布，於八十八年五月二十七日
          施行後，機關辦理公告金額（一百萬元）以上之採購，符合政府採購法第
          二十條及第二十二條規定者，報經上級機關核准者，得採限制性招標，而
          未達公告金額採購之招標，其金額逾公告金額十分之一者，得採限制性招
          標或取得三家以上廠商之書面報價進行比價或議價辦理，免報經上級機關
          核准，此觀政府採購法第二十條、第二十二條及中央機關未達公告金額採
          購辦法第二條規定自明。
   （二）被告Ｌ○○、乙○○二人均係依據法令從事公務之人員，核渠等所為，均
         係犯貪污治罪條例第四條第一項第三款經辦公用工程有收取回扣或其他舞
         弊情事罪、同條例第六條第一項第四款對於主管或監督之事務圖利私人不
         法利益罪。又被告行為後，貪污治罪條例第六條於九十年十一月七日修正
         ，經總統公布在案，刑度上並未改變，惟修正前第一項第四款係規定「對
         於主管或監督之事務，直接或間接圖私人不法利益者。」，行為人僅需有
         圖利之行為即已構成犯罪，修正後變更為「對於主管或監督之事務，明知
         違背法令，直接或間接圖自己或其他私人不法利益，因而獲得利益者。」
         ，亦即除有圖利行為之外，尚須有獲得利益之結果，始構成圖利罪，是比
         較新舊法之結果，以新法有利於被告，應適用裁判時之法律，而查本件被
         告Ｌ○○、乙○○二人，事先指定工程予特定廠商即共同被告子○○等人
         圖得渠等不法利益，而被告子○○等人亦因此標得工程承作，顯已獲得利
         益，與前開裁判時之法律規定相符，仍應依上開條文論處。被告二人前揭
         收受回扣及圖利罪之犯行，均時間緊接，方法相同，所犯係構成要件相同
         之罪，顯係基概括犯意反覆為之，均為連續犯，依刑法第五十六條規定，
         各以一圖利罪及收受回扣罪論，並均僅就有期徒刑部分加重其刑，（收受
         回扣部分法定本刑無期徒刑部分依法不得加重）；另被告Ｌ○○、乙○○
         就其中部分工程之所以以該方法圖利被告子○○等人，旨在向渠等索取工
         程回扣款，並已扣抵回扣，業經本院審認有如上述，是其連續收取回扣款
         與連續指定工程之圖利部分有方法結果之牽連關係，為牽連犯，爰依刑法
         第五十五條後段規定，從一重之經辦公用工程收取回扣罪處斷。又按共同
         實施犯罪行為之人，在合同意思範圍以內，各自分擔犯罪行為之一部，相
         互利用他人之行為，以達其犯罪之目的者，即應對於全部所發生之結果，
         共同負責；而共同正犯之要件，不僅以有共同行為為已足，尚須有共同犯
         意之聯絡（最高法院二十八年度上字第三一一０號、二十八年度上字第三
         二四二號判決可資參照），然查被告Ｌ○○、乙○○均辯稱係依照對方之
         指示或意見，由對方指定特定廠商云云，據共同被告即本件承包廠商張慶
         文等人之供詞，均各別直接交付被告Ｌ○○或乙○○，而被告乙○○是否
   將所收其中部分回扣款交付被告Ｌ○○乙情，均無從得知，是渠等之供詞
         亦僅足以證明個別交付回扣之情形，本件尚查無其他積極證據足證其二人
         彼此間有何犯意聯絡，可見渠等乃係基於各自之索取回扣之意思「各取所
         需」而已，衡情尚與前開所謂共同正犯類型有所不同，僅屬「同時犯」之
         情形。被告Ｌ○○、乙○○均於偵查中自白犯罪，被告乙○○於偵查中並
         自動繳交全部所得財物，均併依修正前貪污治罪條例第八條規定，減輕其
         刑，並先加後減之。
   （三）被告子○○、未○○、酉○○、Ｎ○○、天○○、黃○○、Ｆ○○、潘宏
         俊、戌○○、戊○○等人，就交付被告Ｌ○○、乙○○工程回扣款部分，
         均係犯貪污治罪條例第十一條第一項對於公務人員關於違背職務之行為交
         付賄賂罪。又被告子○○、未○○、酉○○、Ｎ○○、天○○、黃○○、
         Ｆ○○、Ｇ○○、劉錦洲、郭建隆、Ｏ○○等人，另就協商陪標部分，係
         犯政府採購法第八十七條第四項以協議之合意不為價格之競爭罪。又被告
         酉○○、Ｎ○○彼此間，被告戌○○、Ｇ○○彼此間，被告戊○○、陳錦
         豐、子○○彼此間，均就交付工程回扣款部分及渠等就協商陪標部分彼此
         間，或另與證人卯○○、己○○、Ｃ○○、亥○○、王寶連、田敏文、田
         全勝、壬○○、甲○○、Ｍ○○、申○○、玄○○、寅○○等人彼此間，
         分別有犯意聯絡及行為分擔之事實，均為共同正犯。被告子○○、未○○
         、酉○○、Ｎ○○、天○○、黃○○、Ｆ○○、Ｇ○○、戌○○先後多次
         交付賄賂及多次圍標犯行，時間緊接，方法相同，所犯係犯罪構成要件相
         同之罪，顯係均基於概括犯意反覆為之，亦依刑法第五十六條規定以一罪
         論，並加重其刑。被告子○○、未○○、酉○○、Ｎ○○、天○○、鄒榮
         增、Ｆ○○、Ｇ○○、戌○○等所犯上開二罪間，有方法結果之牽連關係
         ，為牽連犯，依刑法第五十五條之規定應從一重之對於公務人員關於違背
         職務之行為交付賄賂罪處斷，並遞加之。被告子○○、戌○○各有如事實
         欄所載之前科，有臺灣高等法院被告全國前案紀錄表各一件附卷足憑，其
         等受有期徒刑之執行完畢後，五年內再犯本件有期徒刑以上之罪，均為累
         犯，應依刑法第四十七條規定，遞加重其刑。又按有無自首乃單純之事實
         認定問題，與裁判上一罪之法理無關，自無所謂一部自首效力是否及於全
         部之審判不可分原則之適用，因之裁判上一罪犯罪事實有無自首，仍應就
         全部犯罪行為，分別為個別的觀察認定，並就各個自首之犯罪行為分別適
         用自首規定減輕其刑，與牽連犯之從一重處斷及連續犯之以一罪論法理無
         涉（最高法院八十年度臺上字第四三二七號刑事判決要旨參照）。本件被
         告子○○、未○○、酉○○、Ｎ○○、天○○、黃○○、Ｇ○○、Ｆ○○
         、戌○○等人固向法務部調查局東部地區機動工作組及本署自首前揭部分
         犯行，其餘部分則係在偵查中自白犯行，惟依前開說明，要與貪污治罪條
         例第十一條第三項前段免除其刑之規定，不相符合，惟此部分與前開已起
         訴違反政府採購法之犯行有牽連犯之裁判上一罪關係，仍應就個別犯罪行
         為分別論斷，是就被告子○○、未○○、酉○○、Ｎ○○、天○○、鄒榮
         增、Ｆ○○、Ｇ○○、戌○○等人部分，僅得係減輕其刑，並先加後減之
         。
   （四）本院爰審酌被告Ｌ○○身為鄉長，被告乙○○身為秘書，未以身作則，依
         法令規定行事，對於所經辦之工程善盡職守，公平、公正辦理招標，竟各
         自利用經辦公共工程之機會，向承包廠商索取回扣，或以借款及選舉贊助
         款之名義扣抵回扣款，致加重工程成本進而易使工程品質低劣，滋生陋習
         ，嚴重影響長濱鄉之建設，均有負鄉民所託，對於政府形象極大損害，破
         壞社會對公務員公正無私執行職務及承辦公共工程招標作業之信賴感，且
         飾詞推諉，態度不佳；被告戊○○以其具有鄉民代表之身分，對長濱鄉之
         工程有監督之責，竟未盡力為鄉民服務，貪圖利益，反予被告乙○○共同
         要求被告子○○讓予其已標得之工程，甚而交付回扣款予被告乙○○，且
         一再否認犯罪，有負選民託付；被告子○○畏於鄉長濫權，復因貪圖工程
         款之利潤，竟多次參予投標工程，給予被告Ｌ○○工程回扣款，然其於偵
         查中已自白主要犯罪事實不諱，且自始至終均坦承犯行，配合調查，犯後
         態度良好；被告未○○、酉○○、Ｎ○○、天○○、黃○○、Ｆ○○、潘
         宏俊、戌○○均為土木工程業者，不思以正常程序競標，以確保發包後施
         工品質，竟目無法紀，以非法圍標方式取得工程承作，甚至交付工程回扣
         款，以獲取工程承作之機會，破壞政府公平、公開之採購制度，亦不以合
         法方式參予投標，竟私自協商標價，違反政府工程採購公平競標之目的，
         然其等均於偵查中自白犯罪，且犯後態度良好，又僅涉及一項工程，犯行
         輕微，及渠等犯罪手段、所得財物、利益及犯罪後之態度，及公訴人於蒞
         庭時已當庭表示撤回起訴書所載對被告Ｌ○○、乙○○及戌○○等人所為
         之求刑等一切情狀，分別量處如主文所示之刑，並就被告Ｌ○○、乙○○
         併科罰金部分諭知易服勞役之折算標準。另依貪污治罪條例第十七條規定
         ，分別宣告被告Ｌ○○褫奪公權六年、被告乙○○褫奪公權三年、被告林
         修平褫奪公權二年、被告子○○、未○○、酉○○、天○○、黃○○、劉
         錦忠、Ｇ○○、戌○○等人各褫奪公權一年。又被告未○○、酉○○、潘
         宏俊、Ｆ○○前未曾受有期徒刑以上刑之宣告，及被告天○○、黃○○等
         人前受有期徒刑以上刑之宣告，執行完畢後，五年以內未曾受有期徒刑以
         上刑之宣告，均有臺灣高等法院被告全國前案紀錄表各一件在卷可稽，渠
         等因貪圖利益致罹刑典，犯後均坦承犯行，尚知有所悔悟，經此偵審程序
         ，當已知所警惕而無再犯之虞，本院因認所宣告之刑以暫不執行為當，爰
         分別予以宣告緩刑（詳如主文所示），以勵自新。至被告Ｌ○○貪污所得
         回扣共計六百九十四萬四千八百五十元，被告乙○○貪污所得回扣共計十
         四萬元，應均依貪污治罪條例第十條第一、二項規定沒收，如全部或一部
         無法追繳時，均應追徵其價額，或以其財產扺償之。另扣案之附表一所示
         工程招標文件十二宗，固為被告等人填寫標單用以參予投標工程所用之物
         ，惟均已寄交給長濱鄉公所，非被告等人所有之物，爰不另為沒收之諭知
         ，併此敘明。
   （五）至被告Ｅ○○、Ｏ○○、郭建隆三人之部分，茲查被告Ｌ○○就附表一編
         號一八三之公共工程原應依限制性招標之方式，公開由三家廠商比價，竟
         事先指定由被告子○○承作，因子○○本身未負責該項工程，遂經由張慶
         文再轉予指定被告Ｅ○○得標承作，且與其餘投標廠商Ｏ○○、郭建隆以
         協議方式不為價格之競爭，並因此得標，被告Ｌ○○圖得被告Ｅ○○等人
         不法利益之罪行甚明等情，已如前述，故被告Ｌ○○就此部分所犯係貪污
         治罪條例第六條第一項第五款之罪，為證人保護法第二條第一款所謂最輕
         本刑三年以上有期徒刑之罪，而本件檢察官係依據被告Ｅ○○等三人於偵
         查中自白犯罪，而得以追訴同案被告被告Ｌ○○之犯罪事證，復經檢察官
         事先同意，是就被告Ｅ○○、Ｏ○○、郭建隆三人因供述所涉犯違反政府
         採購法之罪，符合證人保護法第十四條第一項之規定，爰應予免除其刑。
貳、不另為無罪之諭知部分
一、公訴意旨略以：被告Ｌ○○係長濱鄉鄉長，對於長濱鄉公所辦理指定比價（政府
    採購法施行前）或限制性招標（政府採購法施行後）之公共工程，擁有指定參與
    比價或投標廠商之權限；被告乙○○係長濱鄉公所秘書，負責輔佐鄉長即被告Ｌ
    ○○辦理工程發包事宜，均係依據法令從事於公務之人員。自八十七年初起，迄
    九十年五月間止，被告Ｌ○○與乙○○二人明知長濱鄉公所辦理營繕工程招標時
    應依據臺東縣政府八十七年六月十六日以府主二字第六五二一三號函修訂之「臺
    東縣政府暨所屬各機關學校營繕工程及購置定製變賣財物內部審核程序表」之規
    定，暨政府採購法等相關法令辦理公共工程發包作業。詎被告Ｌ○○、乙○○二
    人竟基於概括之犯意聯絡，於辦理營繕工程招標時，規避前揭公開比價規範及政
    府採購法第四十九條公開取得廠商書面報價等採購規定，將工程金額均定為低於
    一百五十萬元以下，使其等得以利用採指定比價或限制性招標之機會，由被告Ｌ
    ○○事先私下指定工程或由被告乙○○代理事先指定寅○○、被告子○○、天○○、Ｆ○○、酉○○、Ｎ○○、Ｇ○○、戌○○等人，並圈選其他二家廠商陪標
    （已如前述），渠等為使各該公共工程之文卷資料內容符合公共工程發包之行政
    流程與形式要求，以掩飾其違法指定具體特定廠商之不法犯行，再指示該公所不
    知情之前任建設課課長曾家宏、現任建設課長巳○○、現任財政課長癸○○、鄉
    公所業務承辦人即前建設課技士黃偉健、丁○○、職代技士丑○○等人於該公所
    建設課內部簽呈上擬具上開經圈選之廠商為參比（標）廠商，而呈請鄉長Ｌ○○
    核定之，以避人耳目；並由乙○○基於概括之犯意，連續多次於其職務上所應製
    作之「臺東縣長濱鄉公所工程開標紀錄表」上為不實之開標比價紀錄，完成形式
    上之比價及開標程序，使前揭寅○○、子○○等業商得順利以預算底價或接近預
    算底價之金額承包施作長濱鄉公所發包之公共工程，致工程無法依正常投標程序
    開標而發生不正確之結果，足以生損害於其他具有投標資格之廠商及長濱鄉公所
    對工程發包作業之正確性。被告Ｌ○○、乙○○二人並收取工程回扣款之情形如
    下：
（一）被告Ｌ○○部分
      (1)附表一編號一八四至二二○號等三十七件工程，被告Ｆ○○於八十七年鄉長
        選舉期間，以其配偶陳湘娟在Ｌ○○競選服務處所工作之薪資五萬元，分文
        未向被告Ｌ○○收取，悉數用以扣工程回扣；(2)附表二編號十六號工程係由
        被告Ｌ○○事先指定予被告子○○承作，被告子○○得標後，復轉由被告戊○○、戌○○、Ｋ○○等人承作，渠等三人竟基於被告Ｌ○○指定工程予其
        等承作而違背職務之行為，交付賄賂之犯意，由被告子○○、戊○○與乙○○約定給予被告Ｌ○○工程回扣款，被告戌○○及證人Ｋ○○亦同意如此（
        已如前述），迄被告子○○領得前開工程款後，於東芝園卡拉ＯＫ店外交付
        被告乙○○十四萬元，請其轉交被告Ｌ○○，被告乙○○嗣於翌日在長濱鄉
        公所鄉長辦公室內，將其中十萬元交付被告Ｌ○○收受；(3)附表三編號一號
        之工程，係被告Ｌ○○於八十七年三月間，事先私下指定予其表弟Ｈ○○承
        作，再由Ｌ○○圈選附表三編號一號所列其餘投標廠商陪同比價，使Ｈ○○
        順利標得該工程；(4)附表三編號二至一○六號工程是被告Ｌ○○自八十七年
        四月間起至九十年二月間止，連續事先私下指定予寅○○承作，並由被告Ｌ
        ○○分別圈選上開編號所列之投標廠商陪標，再由寅○○向田全盛借用「永
        達土木」的牌照、向玄○○借用「全州公司」之牌照、向壬○○借用「利嘉
        公司」之牌照、向田敏文借用「誠公司」之牌照，並使用其家族所有「統
        翔公司」、「蒸盛公司」等牌照，標得前開工程，寅○○自八十七年間起，
        陸續至長濱鄉公所被告Ｌ○○之辦公室內，交付前揭工程之回扣款共一百五
        十萬元予被告Ｌ○○收受。
（二）被告乙○○部分
      (1)被告子○○基於對於被告乙○○指定附表一所示之工程予其等承作而違背職
      務之行為，交付賄賂之概括犯意，於八十七年間，被告乙○○前妻午○○參選
      鄉民代表期間，在被告乙○○住處（即午○○競選總部），交付十一萬元予其
      收受，作為扣抵編號一至二十六號等指定比價工程之回扣款；至編號二十七至
      五三號工程部分，被告子○○自八十八年中旬起，先後陸續交付共二十萬元之
      工程回扣款予乙○○收受，總計被告乙○○先後收受子○○所交付之工程回扣
      款共三十一萬元。(2)被告Ｇ○○亦基於對於被告乙○○指定工程予其等承作而
      違背職務之行為，交付賄賂之犯意，另於九十年過年前，在乙○○住處，交付
      五萬元之工程回扣款予乙○○收受。(3)被告天○○亦基於同一之概括犯意，於
      八十七年乙○○前妻午○○參選代表期間，在被告乙○○住處（即午○○競選
      總部），交付二十萬元予其以扣抵工程回扣款，故八十八年底以前承包之工程
      均未再給回扣款，自八十九年間起，則交付被告乙○○約工程款百分之一之回
      扣款，其詳細金額如下：編號一四○、一四二至一四八號等八件工程各送了一
      萬元之回扣款、編號一四九、一五○等二件工程各送了五千元之回扣款、編號
      一五一號工程送了一萬元之回扣款、編號一五二號工程送了五千元之回扣款、
      編號一五三號工程送了一萬元之回扣款、編號一五五、一五七至一六三號等八
      件工程各了一萬元之回扣款、編號一二六號工程送了五千元之回扣款，上揭工
      程所送之回扣款共二十萬元，天○○都是累積四、五筆回扣款後，才將現款拿
 到長濱鄉公所秘書辦公室交付予乙○○收受，總計乙○○先後收受天○○所交
      付之工程回扣款共四十萬元。(4)被告Ｆ○○另基於相同之概括犯意，先於八十
      八年過年前，在長濱鄉「東芝園卡拉ＯＫ店」內，交付二萬元之工程回扣款予
      被告乙○○；再於八十九年過年前，在被告乙○○住處內，交付三萬元之工程
      回扣款，總計被告乙○○先後收受被告Ｆ○○所交付之工程回扣款共五萬元。
      (5)被告酉○○、Ｎ○○復基於同一概括之犯意聯絡，由被告鄭輝陵於八十七年
      乙○○前妻午○○參選代表期間，在被告乙○○住處（即午○○競選總部），
      交付十萬元予被告乙○○收受，以之扣抵工程回扣款；代表選舉後，被告酉○○又在長濱鄉公所被告乙○○之辦公室內，先後交付二萬元、一萬元之回扣款
      各一次，總計乙○○先後收受酉○○所交付之工程回扣款共十三萬元。又附表
      三編號二至一○六號工程，寅○○亦基於同上概括犯意，另自八十七年間起，
      陸續在長濱地區及長濱鄉公所秘書辦公室內，交付前揭工程之回扣款共三十萬
      元予乙○○收受。
    被告Ｌ○○、乙○○二人以上開不法手段圖利前揭寅○○、子○○等特定業商，
    因認被告Ｌ○○、乙○○二人均設犯刑法第二百十六條、第二百十三條之行使公
    務員登載不實公文書、貪污治罪條例第四條第一項第三款經辦公用工程收取回扣
    罪及被告子○○、Ｇ○○、天○○、酉○○、Ｎ○○及Ｆ○○均犯貪污治罪條例
    第十一條第一項對於公務人員關於違背職務之行為交付賄賂罪嫌。
二、按犯罪事實應依證據認定之，無證據不得推定其犯罪事實。又不能證明被告犯罪
    者，應諭知無罪之判決，刑事訴訟法第一百五十四條、第三百零一條第一項分別
    訂有明文。又犯罪事實之認定，應憑真實之證據，倘證據是否真實尚欠明確，自
    難以擬制推測之方法，為其判斷之基礎；而認定犯罪事實之證據係指足以認定被
    告確有犯罪行為之積極證據而言，該項證據自須適合於被告犯罪事實之認定，始
    得採為斷罪資料（最高法院五十三年臺上字第六五六號、二十九年上字第三一○
    五號判例參照）。又共犯所為不利於己之陳述，必須無瑕疵可指，而就其他方面
    調查又與事實相符，始足採為他共犯論罪之依據，事實審法院依此共犯陳述為證
    明力之判斷時，尤應參酌社會事實，詳為認定是否與論理法則、經驗法則相符。
    最高法院八十五年度台上字第五四五四號判決意旨可供查考；另按刑法第二百十
    三條之登載不實罪，不僅犯罪主體須為公務員，且犯罪客體須為其職務上所掌之
    公文書，始克成立。若公務員對於他人職務上所掌之公文書擅為不實之登載，則
    屬偽造或變造公文書，殊無適用首開規定之餘地，最高法院亦著有五十七年度台
    上字第二七三六號判決意旨足資參照。
三、公訴人認上開被告有右揭犯行，無非係以被告Ｌ○○、乙○○、子○○、Ｇ○○
    、天○○、酉○○、Ｎ○○及Ｆ○○於偵查中之自白，且其等供詞互核相符，並
    有扣案之工程招標文件、內部簽呈及被告乙○○所交付之賄款六十萬元等資為論
    據，訊據被告Ｌ○○等人均堅決否認有右開犯行，被告Ｌ○○辯稱：(1)伊並未向
    被告Ｆ○○收取回扣款；(2)被告乙○○亦未轉交任何金錢予伊；(3)伊並無指定工
    程予Ｈ○○承作；(4)伊亦未向寅○○借錢，寅○○係於伊選舉時，幫伊負責樟原
    地區之選舉事情，工程是林元流爭取的，故工程係由寅○○作等語。被告乙○○
    固坦承向被告子○○、Ｇ○○、天○○、酉○○、Ｎ○○及Ｆ○○等人收取金錢
    ，惟辯稱：上開金錢分別係屬借款或彼等贊助伊前妻午○○參選鄉民代表之贊助
    款等語。另被告子○○、Ｇ○○、天○○、酉○○、Ｎ○○及Ｆ○○等人亦均坦
    稱交付金錢予被告乙○○等情，然被告子○○、酉○○、天○○均辯稱：伊所交
    付者係贊助被告乙○○前妻午○○參予選舉之贊助款等語。被告Ｆ○○、Ｇ○○
    則均辯稱：係過年給被告乙○○小孩之紅包等語。
四、本院經查：
（一）被告Ｌ○○、乙○○二人對於長濱鄉公所辦理附表一、二、三之營繕工程招標
      ，依臺東縣政府暨所屬各機關學校營繕工程及購置訂製變賣財物內部審核程序
      暨政府採購法及中央機關未達公告金額採購之規定，得採限制性招標或取得三
      家以上廠商之書面報價進行比價或議價辦理乙情，已如前述；次就本件卷證資
      料內尚查無任何證據證明被告Ｌ○○、乙○○係故意將每件工程款均分割在限
      制金額之下，以利其採行指定三家廠商比價或限制性招標之方式，是認被告Ｌ
      ○○、乙○○於經辦本件長濱鄉公所之工程採購上，均採用指定三家廠商比價
      或限制性招標之方式，經核於法並無不合。又上開工程發包，首先係由承辦人
      即建設課技士按工程之項目、預算及補助情形，委託顧問公司測設後，撰擬預
      算書，並擬定簽呈說明及提出適合該項工程之採購方式後，簽呈建設課課長，
      會簽財政課課長、主計室主任，最後經由秘書及鄉長核示同意，遂開始辦理發
      包作業，寄發公文於各家廠商參予投標，嗣由技士負責逐一審查標單並填寫審
      核單，鄉長一般均委託主計或建設課課長監標，渠等並依據開標情形製作開標
      紀錄之事實，業據證人即前長濱鄉公所技士丁○○、職代技士丑○○於臺東縣
      調查站及本院調查時證述甚詳；又長濱鄉公所辦理工程採購時，發包程序、工
      程監驗、經費、預算來源、監標之業務係屬主計室所負責及經費、預算部分係
      由財政課審核乙情，亦經證人即長濱鄉公所主計室主任地○○及財政課課長癸○○到庭證述無訛，足證上開工程發包業務係直接隸屬證人丁○○、丑○○、
      地○○、癸○○等人，且質之右揭證人均證稱渠等主辦工程發包作業均係參考
      往例並援用過去之簽呈內容，並未接受任何人之指示等語，顯見本件長濱鄉公
      所之工程開標紀錄表，應屬承辦單位即建設課、財政課及主計室人員業務上所
      製作之文書，揆諸前揭最高法院判決要旨，既非被告Ｌ○○或乙○○職務上製
      作之文書，縱其二人於該文件上之主持人或列席單位簽名，核與刑法上公務員
      登載不實事項公文書之要件有別。
（二）就被告Ｌ○○否認被告Ｆ○○之配偶在其競選服務處工作薪資為回扣款，指定
      其附表三編號一號工程予Ｈ○○及就附表二編號十六號、附表三之工程收取回
      扣款乙節，(1)被告Ｆ○○之配偶陳湘娟在被告Ｌ○○之競選服務處幫忙，應領
      取薪資共計五萬元等情，固據被告Ｌ○○、Ｆ○○供承在卷，雖被告Ｆ○○之
      配偶未向被告Ｌ○○領取薪資，然此顯係義務幫忙之行為，故未向被告Ｌ○○
      領取薪水，此應與常情相符，且五萬元之薪水原係屬於Ｆ○○之配偶所有，其
      並非工程承做人，縱未有領取之事實，仍難認定與本件工程回扣款之扣抵有何
      直接關聯性；(2)再依證人即欣益電器行負責人宇○○於本院調查時證稱：「我
      接到公文後有去比價，長濱鄉的工程我都是交給Ｈ○○來作」、「（Ｈ○○是
      否有跟你說這些工程是指定給你作的？）沒有，這工程押標金是他出的，工程
      款也是他自己收」等語（見本院第四卷九十一年九月三十日訊問筆錄），惟本
      院翻閱全部卷證，並查無證人Ｈ○○之任何涉案事證，且因查無地址而無從傳
      訊乙節，亦有本院郵務送達公文封一件可稽，被告Ｌ○○復否認上情，是難認
      此部分有何指定特定廠商之犯行；(3)又被告Ｌ○○始終否認被告乙○○曾交付
      伊金錢乙節，而檢察官於偵查中命其二人當庭對質結果，被告乙○○雖堅稱有
      將十萬元交給被告Ｌ○○等語，惟質以被告乙○○於本院調查時供稱：「（是
      否有廠商請你轉交回扣款給Ｌ○○？）我不清楚是不是回扣款，但是有用袋子
      裝著錢，請我拿給Ｌ○○。」等語（見本院第一卷九十一年四月四日訊問筆錄
      ），參以被告乙○○既未指明交付金錢之用途，又不知其內容為何，是其主觀
      上是否有交付回扣款之意思，顯難認定，而當時又未有第三人在場，且無其他
      證據資料足以認定其交付之金錢即為工程回扣款，單憑被告乙○○於偵查中供
      稱交付金錢云云，實難認定被告Ｌ○○所收取者確係工程回扣款；(4)被告Ｌ○○於本院調查時辯稱伊並未向寅○○借錢，但寅○○幫伊負責樟原地區之選舉
      ，有花到錢，且長濱鄉之工程係彼等爭取，才遴選寅○○來承作工程等語（見
      本院第一卷九十一年四月四日訊問筆錄），復訊之證人寅○○於本院調查時證
      稱：「（這些工程是否Ｌ○○事先指定給你？）我是接到公文之後，再去問他
      是否可以給我作，他說我已經簽了，叫我自己去協商。」、「（是否有給他任
      何款項？）沒有，只有幫他拉票而已。」等語（見本院第四卷九十一年九月三
      十日訊問筆錄），彼二人之供詞互核相符，而所謂幫忙被告Ｌ○○競選拉票，
      是否涉及工程回扣款之扣抵，顯有疑問，況本件被告Ｌ○○關於附表三編號二
      至十六號工程部分，僅有偵查中之自白，縱屬可採，亦因本件並無其他補強證
      據，佐證其自白之真實性，是此部分仍難採信。
（三）另據被告子○○於偵查中辯稱：因為乙○○前妻午○○參選代表時，有贊助十
      一萬元，並給乙○○二十萬元回扣款等語；被告Ｇ○○辯稱：在九十年過年前
      ，給乙○○五萬元回扣款，地點在他家等語；被告天○○辯稱：乙○○前妻選
      代表時我有給他二十萬元，八十九年開始又陸續給他二十萬元等語；被告Ｆ○○辯稱：在八十八年過年前給乙○○二萬元、八十九年過年前給他三萬元等語
      ；被告酉○○辯稱：乙○○前妻選代表時我有給他十萬元，選舉完後又給他二
      次錢，一次二萬元、一次一萬元等語（以上均見九十年度偵字第一六四三號卷
      二第三十八頁）；至被告Ｎ○○部分則並均提及送回扣款予被告乙○○之情形
      （九十年度他字第九七號卷一第一七八至一八二頁、九十年度偵字第一六四三
      號卷一第一九八至二○○頁），而細繹渠等於偵查中迭次所供述之情節，並未
      詳細供述被告乙○○究係於何時、何地、如何指定工程予特定廠商乙節，而被
      告乙○○於偵查中雖亦供稱上開款項係以收取工程回扣款之意思收受等語（見
      九十年度偵字第一六八七號第一二三、一二四頁），然就此部分尚未與前開被
      告當庭對質確認；且渠等嗣於本院調查時，均翻異前詞，改稱前渠等所交付之
      款項並非工程回扣款，而係單純之借款與贊助款等語，顯見渠等之供述已反覆
      不一，而有瑕疵可指；且依證人午○○於本院調查時證稱：「我記得乙○○曾
      說有幾位朋友贊助我，我只記得子○○，其餘名字我忘記。」、「（乙○○是
      否有把錢交給你？多少錢？）有，我只記得子○○走後，乙○○當場把十萬元
      交給我，說是贊助經費，其他忘記了」、「酉○○、天○○是我代書的客戶」
      、「我跟子○○、天○○比較熟，他們二人常去我辦公室」等語，足徵被告子
      ○○給予被告乙○○之金錢，應屬捐助被告乙○○之前妻午○○參予選舉所交
      付之贊助款無疑，至其餘事實部分，被告乙○○與各廠商共犯雖於偵查自白犯
      行，但除前開自白之外並無其他證據資料足供認定本件犯罪事實，況上開共犯
      之自白已有瑕疵，則是否可據以認定不利於被告乙○○之供詞，確有疑義；況
      被告等人所辯交錢之原因為贊助款抑或過年所贈與之紅包錢，縱屬不可採信，
      此部分亦不可因被告之辯解不足採信而認定被告有罪，綜觀渠等卷內之供詞，
      互核結果，被告乙○○所收受之金錢及被告子○○、酉○○、Ｎ○○、天○○
      、Ｇ○○、Ｆ○○所交付之金錢是否係屬工程之回扣款，令人質疑。
五、此外，本院復均查無其他積極證據，足以證明被告Ｌ○○、乙○○有上開偽造文
    書、指定特定廠商圖利及收取回扣之犯行，及被告子○○、酉○○、Ｎ○○、天
    ○○、Ｆ○○、Ｇ○○等人有右開關於公務員違背職務之行為交付賄賂之犯行，
    以上各部分既均屬不能證明犯罪，然因公訴人認被告等人此部分之犯行與前開已
    論罪科刑部分，各有連續犯裁判上一罪之關係，均為裁判上一罪，爰不另為無罪
    之諭知，併此敘明。
參、至附表四所示之工程，公訴人並未於起訴書之犯罪事實欄內提及隻字片語，且本
    院遍查所有本案卷宗內之證據資料，亦均查無有關前揭工程之任何事證，而本件
    被告等人亦非承作上開工程者，是本件附表四所示工程部分，尚不包含於本件起
    訴書所載犯罪事實之範圍內，亦與前開犯罪事實並無連續犯之裁判上一罪之關係
    ，附此敘明。
據上論斷，應依刑事訴訟法第二百九十九條第一項前段，貪污治罪條例第四條第一項
第三款、第六條第一項第四款、第十條第一項、第二項、第十一條第一項、第三項、
第十七條，政府採購法第八十七條第四項、刑法第十一條前段、第二條第一項前段、
第二十八條、第五十六條、第五十五條、第四十七條、第四十二條第三項、第三十七
條第二項、第七十四條第一款、第二款，證人保護法第十四條第一項，罰金罰鍰提高
標準條例第二條，判決如主文。
本案經檢察官Ｂ○○到庭執行職務。
中      華      民      國    九十二    年      一      月    二十四    日
                                  臺灣臺東地方法院刑事庭
                                      審判長法  官  楊力進
                                            法  官  柯姿佐
                                            法  官  林卉聆
右正本證明與原本無異。
如不服本判決，應於判決送達後十日內向本院提出上訴狀。（須附繕本）
「切勿逕送上級法院」
中      華      民      國    九十二    年      三     月    二十一    日
                                            書記官  蘇  豫
本案論罪科刑條文摘要：
貪污治罪條例第四條第一項第三款
有下列行為之一者，處無期徒刑或十年以上有期徒刑，得併科新台幣一億
元以下罰金：
三  建築或經辦公用工程或購辦公用器材、物品，浮報價額、數量、收取
    回扣或有其他舞幣情事者。
貪污治罪條例第六條第一項第四款
有下列行為之一者，處五年以上有期徒刑，得併科新台幣三千萬元以下罰
金：
四  對於主管或監督之事務，直接或間接圖私人不法之利益者。
貪污治罪條例第十條第一、二項
犯第四條至第六條之罪者，其所得財物，應予追繳，並依其情節分別沒收
或發還被害人。
前項財物之全部或一部無法追繳時，應追徵其價額，或以其財產抵償之。
貪污治罪條例第十一條第一項
對於第二條人員，關於違背職務之行為，行求、期約或交付賄賂或其他不正利益者，
處一年以上七年以下有期徒刑，得併科新台幣三百萬元以下罰金。
貪污治罪條例第十一條第三項
犯前二項之罪而自首者，免除其刑；在偵查或審判中自白者，減輕或免除其刑。
貪污治罪條例第十七條
犯本條例之罪，宣告有期徒刑以上之刑者，並宣告遞奪公權。
中華民國刑法第五十五條
一行為而觸犯數罪名，或犯一罪而其方法或結果之行為犯他罪名者，從一重處斷。
中華民國刑法第五十六條
連續數行為而犯同一之罪名者，以一罪論。但得加重其刑至二分之一。
中華民國刑法第四十七條
受有期徒刑之執行完畢，或受無期徒刑或有期徒刑一部之執行而赦免後，五年以內再
犯有期徒刑以上之罪者，為累犯，加重本刑至二分之一。
中華民國刑法第七十四條
受二年以下有期徒刑、拘役或罰金之宣告，而有左列情形之一，認為以暫不執行為適
當者，得宣告二年以上五年以下之緩刑，其期間自裁判確定之日起算：
一  未曾受有期徒刑以上刑之宣告者。
二  前受有期徒刑以上刑之宣告，執行完畢或赦免後，五年以內未曾受有期徒刑以上
    刑之宣告者。


司法院資訊處製作；財團法人民間司法改革基金會備份。
